臺灣新竹地方法院民事判決  
110年度重訴字第134號
原      告  林童廣  
            陳麗換  
兼前列2 人
訴訟代理人  林童寬  
共      同
訴訟代理人  李佳玲律師
            鄭勵堅律師
被      告  游金泉即永豐電機廠


訴訟代理人  路春鴻律師
上列當事人間返還土地事件，本院於民國111年4月20日辯論終結
，判決如下：
    主      文
一、被告應將坐落新竹縣○○鎮○○○段○○○○○○○○○○○○○地號上如附圖
    即新竹縣竹東地政事務所民國一一一年二月二十一日（擴大
    檢測）土地複丈成果圖所示位置Ａ、Ｂ、Ｃ、Ｄ、Ｅ、Ｆ地上物除
    去後，將上開土地騰空返還予原告。
二、被告應給付原告林童寬新臺幣貳拾肆萬貳仟肆佰柒拾參元，
    及自民國一一○年七月二十九日起至清償日止，按年息百分
    之五計算之利息；暨自一一○年七月二十九日起至返還第一
    項所示土地之日止，按月給付原告林童寬新臺幣肆仟零肆拾
    壹元。
三、被告應給付原告林童廣新臺幣貳拾伍萬零貳佰肆拾玖元，及
    自民國一一○年七月二十九日起至清償日止，按年息百分之
    五計算之利息；暨自一一○年七月二十九日起至返還第一項
    所示土地之日止，按月給付原告林童廣新臺幣肆仟壹佰柒拾
    壹元。
四、被告應給付原告陳麗換新臺幣柒仟柒佰柒拾陸元，及自民國
    一一○年七月二十九日起至清償日止，按年息百分之五計算
    之利息；暨自一一○年七月二十九日起至返還第一項所示土
    地之日止，按月給付原告陳麗換新臺幣壹佰參拾元。　　
五、原告其餘之訴駁回。
六、訴訟費用由被告負擔。 
七、本判決第一項於原告以新臺幣參拾柒萬貳仟元為被告供擔保
    後，得假執行。
八、本判決第二、三、四項於原告林童寬以新臺幣捌萬元，原告
    林童廣以新臺幣捌萬參仟元，原告陳麗換以新臺幣貳仟陸佰
    元為被告供擔保後，得假執行。　　
九、原告其餘假執行之聲請駁回。　　　　
    事實及理由
壹、程序方面：
    按訴狀送達後，原告不得將原訴變更或追加他訴，但請求之
    基礎事實同一、擴張或減縮應受判決事項之聲明、不甚礙被
    告之防禦及訴訟之終結者，不在此限；不變更訴訟標的，而
    補充或更正事實上或法律上之陳述者，非為訴之變更或追加
    ，民事訴訟法第255條第1項第2、3、7款、第256條定有明文
    。原告起訴時原僅請求被告拆屋還地，嗣追加請求被告給付
    過去5年占有土地所獲相當租金之利益，及自起訴狀繕本送
    達翌日起至返還土地之日止，按月給付相當於租金之不當得
    利（見本院卷第121-129頁）。另經本院囑請地政人員現場
    實施測量被告所有地上物占用原告所有土地之位置及面積後
    ，原告乃依測量結果，更正聲明如下述貳、一、㈢所示（見
    本院卷第277-279頁）。核原告所為，其請求之基礎事實同
    一，且屬單純擴張、減縮應受判決事項之聲明，亦不甚礙被
    告之防禦及訴訟之終結，經測量而確定應拆除地上物之面積
    及位置後，所為之補充及更正事實上之陳述，並非訴之變更
    及追加，揆諸前揭規定，均應准許。
貳、實體方面：
一、原告主張：
（一）原告為坐落新竹縣○○鎮○○○段000000○000000地號土地（下
      合稱系爭土地或以地號稱之）之共有人，本應享有完整之
      所有權能，詎被告未經原告同意，亦無合法權源，即於23
      7-20地號土地上私設鐵門，導致原告無法進入237-20地號
      土地，而無權占用237-20地號土地全部；被告又擅自占用
      237-21地號部分土地設置廠房、堆放發電機及貨櫃，上揭
      地上物占用土地之實際情形如新竹縣竹東地政事務所民國
      111年2月21日（擴大檢測）土地複丈成果圖（下稱附圖）
      所示。原告依民法第767條第1項之規定，請求被告除去地
      上物，並將土地回復原狀返還原告。另被告無權占用原告
      所有之土地，受有相當於租金之不當得利，致原告受有損
      害，爰依民法第179條規定，按土地申報地價年息10%計算
      ，請求被告給付自本件訴訟繫屬日回溯5年之相當於租金
      之不當得利，暨自起訴狀繕本送達翌日起至返還占用土地
      之日止，按月計算之相當於租金之不當得利（計算式詳如
      民事準備書㈢狀附表3，見本院卷第285頁）。
（二）被告提出被證3訴外人劉震綱出具之切結書主張237-20地
      號土地供被告通行使用云云，此為劉震綱之個人行為，且
      劉震綱已喪失所有權人地位，其先前出具之同意書自無拘
      束原告之效力。被告再辯稱原告對於237-20地號土地專供
      被告所有7筆土地通行乙節知之甚詳，並提出被證5買賣契
      約書為據，此係被告曲解買賣契約書之原意，買賣契約書
      全文並無「同意以237-20地號土地專供被告所有7筆土地
      通行使用」之約定，且被告廠房尚有237-125、237-22地
      號直接毗鄰公有道路，被告實欠缺通行原告土地之必要性
      。
（三）綜上，爰聲明：
　１、被告應將坐落新竹縣○○鎮○○○段000000○000000地號土地上
      如附圖新竹縣竹東地政事務所民國一一一年二月二十一日
      （擴大檢測）土地複丈成果所示之地上物除去後，將土地
      騰空返還予原告。
　２、被告應給付原告林童寬新臺幣（下同）303,090元，及自起
      訴狀繕本送達翌日起至清償日止，按年息百分之5計算之
      利息；暨自起訴狀繕本送達翌日起至返還第一項土地止，
      按月給付原告林童寬5,052元。
　３、被告應給付原告林童廣312,810元，及自起訴狀繕本送達翌
      日起至清償日止，按年息百分之5計算之利息；暨自起訴
      狀繕本送達翌日起至返還第一項土地止，按月給付原告林
      童廣5,214元。
　４、被告應給付原告陳麗換9,720元，及自起訴狀繕本送達翌日
      起至清償日止，按年息百分之5計算之利息；暨自起訴狀
      繕本送達翌日起至返還第一項土地止，按月給付原告陳麗
      換162元。
　５、原告願供擔保請准宣告假執行。
　６、訴訟費用由被告負擔。
二、被告則以：　　　　　　　
（一）系爭237-20地號土地因位於科學工業園區管理局管轄之「
      零星工業區」內，原告之前手劉震綱為開發利用，遂於80
      年間從237-20地號土地分割出多筆土地，並以237-20地號
      土地作為其分割出之其他建築用地之道路使用，且公開對
      外出售。86年間，被告以配偶名義向劉震綱購買分割自23
      7-20地號土地之237-125至237-130及237-22地號等7筆土
      地，除簽訂買賣契約書外，劉震綱併出具被證3切結書，
      以確保237-20地號土地供被告通行使用。嗣被告在237-22
      地號土地經營永豐電機廠，長期以來，均係以系爭237-20
      地號土地對外通行，而為避免置放於空地之發電機具遭竊
      ，被告乃權宜於進出處設置活動柵門，但從未阻礙正常通
      行，而原告對於系爭237-20地號土地係專供被告所有7筆
      土地通行使用乙節，亦知之甚詳，此觀原告於86年間原欲
      向劉震綱處購買237-129、237-130地號土地時，擬簽訂之
      被證5買賣契約書已為註記即明，雖嗣後原告係以拍賣取
      得237-20地號土地，惟因其非善意，自應受前手劉震綱同
      意以237-20地號土地供被告作通行道路使用之拘束，相對
      於原告而言，被告自非無權占有。
（二）另從237-20、237-22地號土地分割、合併歷程可知，當年
      237-20地號原為一筆土地，如若劉震鋼於80年間分割237-
      20地號土地時，未規劃分割後之237-20地號土地作為私設
      道路，以作為分割出土地對外聯絡之用，豈非買到自237-
      20地號土地分割出之237-126、237-127、237-128、237-1
      29、237-130地號土地皆為袋地？如劉震鋼分割出來之土
      地，皆是袋地而無法通行，又怎麼對外出售？此外，86年
      8月22日劉震綱書立被證3切結書向科學工業園區管理局表
      示，無條件提供237-20地號土地與零星工業區作為私設道
      臨使用之承諾時，依被證10當時之地籍圖各地地號土地坐
      落之位置來看，237-20地號土地即是無條件提供予237-12
      5至237-130地號土地、237-131、237-135至237-137地號
      土地及237-22地號土地通行使用，由前開事證劉震綱因前
      述分割及通行之需要，遂將分割後之237-20地號土地提供
      作為零星工業區內供通行之私設通路使用，並對於分割後
      袋地之取得者，皆出具土地使用同意書與買受者，準此而
      論，237-20地號土地分割出之土地繼受者，並非單純地只
      是繼受237-125至237-129、237-131至237-137地號土地，
      更是以取得通行237-20地號土地權利為條件，二者有著相
      當緊密之聯結關係。是依劉震綱前揭出具之文件可證明：
      接鄰237-20地號土地之周遭「零星工業區」土地，有使用
      237-20地號土地通行之專有權利，而今237-20地號周遭土
      地皆為被告及配偶所有，對於237-20地號土地自有合法之
      使用權源，誠無所疑。
（三）系爭237-20地號土地作為道路使用迄今已長達近30年，而
      原告對於237-20地號土地作為零星工業區私設道路使用之
      狀態，更於買受237-20地號土地前即已知悉，而今原告於
      買受土地約莫20年後，就其無使用可能性之237-20地號土
      地，卻反於237-20地號土地由被告使用經年之事實，為拆
      除地上物及不當得利之請求，且附圖F部分為被告廠房外
      牆，僅使用面積4平方公尺，且長度幾乎與地籍線重疊，
      不無係測量誤差所致，且拆除該部分廠房樑柱，恐損及廠
      房整體結構基礎及承載能力，原告主張已構成權利之濫用
      ，更違誠信原則。爰答辯聲明：原告之訴駁回。
三、得心證之理由：
（一）原告主張系爭土地為其等所共有，被告於其上設置鐵門軌
      道、魚池、廠房，並堆放發電機及貨櫃等地上物，具體位
      置及占用面積如附圖所示等情，有系爭土地第一類謄本、
      現況照片等件為證（見本院卷第45-49頁、第227-235頁）
      ，且為被告所不爭執，復經本院於110年12月2日會同兩造
      及測量人員至現場履勘，並囑託新竹縣竹東地政事務所測
      量被告占用系爭土地之範圍及地上物現況，亦有勘驗筆錄
      及竹東地政事務所檢送之土地複丈成果圖在卷可稽（見本
      院卷第201、203、209頁），嗣被告申請擴大檢測再鑑界
      ，經竹東地政事務所於111年2月21日複丈，並更正地上物
      使用現況位置及面積如附圖所示（見本院卷第259頁），
      是此部分之事實應堪信為真。
（二）按所有人對於無權占有或侵奪其所有物者，得請求返還之
      。對於妨害其所有權者，得請求除去之，民法第767條第1
      項定有明文。查被告同意將越界占用之地上物除附圖F為
      被告廠房外牆均移除，但抗辯系爭237-20地號土地移除地
      上物後仍應供通行使用云云（見本院卷第255-256頁），
      然被告對系爭237-20地號土地有無通行權存在，與本件原
      告依民法第767條第1項規定，行使所有物返還請求之權利
      行使無涉，亦非本件返還土地訴訟所應審究，是兩造關於
      通行權有無之陳述，經本院審酌後，認與判決結果不生影
      響。而原告所為係基於法律所許可範圍內正當權利之行使
      ，尚不得指為權利濫用，被告徒憑己見，指稱原告對其起
      訴，為權利之濫用云云，自無理由。又被告抗辯稱附圖所
      示F部分為被告廠房外牆，僅使用面積4平方公尺，且長度
      幾乎與地籍線重疊，不無係測量誤差所致等語，然被告僅
      以附圖所示F部分長度幾乎與地籍線重疊而推論係測量誤
      差，並未具體指明附圖所示F部分測量何以會有誤差，復
      未舉證證明，故尚難加以憑採。是以，原告請求被告應將
      坐落系爭237-20、237-21地號土地上如附圖所示位置Ａ、Ｂ
      、Ｃ、Ｄ、Ｅ、Ｆ之地上物除去後，將土地騰空返還予原告，
      為有理由，應予准許。
（三）次按無法律上之原因而受利益，致他人受損害者，應返還
      其利益，依其利益之性質不能返還者，應償還其價額，民
      法第179條、第181條但書分別定有明文，而無權占有他人
      土地，可能獲得相當於租金之利益為社會通常之觀念（最
      高法院61年台上字第1695號判例參照）。又按租金之請求
      權因5年間不行使而消滅，既為民法第126條所明定，則凡
      無法律上之原因，而獲得相當於租金之利益，致他人受損
      害時，如該他人之返還利益請求權，已逾租金短期消滅時
      效之期間，對於相當於已罹於消滅時效之租金之利益，即
      不得依不當得利之法則，請求返還。其請求權之時效期間
      ，仍應依前開規定為5年（最高法院49年台上字第1730號
      判例、65年度第5次民庭庭推總會議決定㈡、66年度第7次
      民庭庭推總會議決議㈠意旨參照）。經查，系爭土地為原
      告3人共有，被告占用如附圖所示位置Ａ、Ｂ、Ｃ、Ｄ、Ｅ、Ｆ
      土地設置或堆放地上物外，另於系爭237-20地號土地上私
      設鐵門，致系爭237-20地號土地全部變相淪為被告私用，
      妨害原告就系爭237-20地號土地所有權之完整全部行使，
      被告因此受有使用系爭土地之利益，並致原告受有損害，
      該等利益依性質不能返還，原告自得請求被告償還相當於
      租金之價額。又被告自承於86年即向科學工業園區管理局
      申請建造廠房，復依GOOGLE街景照片顯示被告於104年10
      月以前即私設鐵門，占有使用系爭土地已逾5年之久，從
      而，原告3人按其應有部分比例請求被告給付起訴前5年及
      自起訴狀繕本送達翌日起至返還土地之日止，按月給付相
      當於租金之利益，即屬有據。
（四）又相當租金之不當得利計算標準，應參酌土地法第105條
      、第97條第1項規定予以計算較為客觀公允，再按城市地
      方房屋之租金，以不超過土地及其建築物申報總價額年息
      10%為限，土地法第97條第1項定有明文。另按，基地租金
      之數額，除以基地申報地價為基礎外，尚須斟酌基地之位
      置，工商業繁榮之程度，承租人利用基地之經濟價值及所
      受利益等項，並與鄰地租金相比較，以為決定，並非必達
      申報總地價年息百分之10最高額（最高法院68年度台上字
      第3071號判例要旨參照）。經查，系爭土地臨中興路4段
      雙線道馬路，四周交通便利，部分為住宅區、部分為廠房
      ，生活機能良好等情，有勘驗筆錄在卷可參，本院審酌系
      爭土地之位置、周圍土地之用途、工商業繁榮程度等一切
      情狀，認原告請求以系爭土地申報總價額年息10%計算相
      當於租金之損害，尚嫌過高，應以系爭土地申報總價額年
      息8%計算，較為公允。而系爭237-20地號土地自105年迄
      今之申報地價為每平方公尺2,926.4元、系爭237-21地號
      土地自105年迄今之申報地價為每平方公尺2,880元，有申
      報地價查詢資料附卷可參（見本院卷第131-134頁），依
      此計算被告於起訴前5年使用系爭土地所獲相當於租金之
      利益及自起訴狀繕本送達翌日（即110年7月29日）起至返
      還土地之日止，按月應給付原告相當於租金之利益分別如
      附表所示，則原告於此範圍內之請求，為有理由；逾此範
      圍之部分，即屬無據，應予駁回。　　　
四、綜上所述，原告依民法第767條第1項規定請求被告應將坐落
    系爭237-20、237-21地號土地上如附圖所示位置Ａ、Ｂ、Ｃ、Ｄ
    、Ｅ、Ｆ之地上物除去後，將土地騰空返還予原告，為有理由
    ；原告併依民法第179條規定，請求被告給付起訴前5年及自
    起訴狀繕本送達翌日起至返還土地之日止所獲相當於租金之
    不當得利分別如主文第二、三、四所示，亦有理由，均應予
    准許，逾此範圍之部分，則屬無據，應予駁回。
五、原告陳明願供擔保，聲請宣告假執行，經核其勝訴部分，合
    於法律規定，爰酌定相當之擔保金額宣告之；其餘假執行之
    聲請，因該部分訴之駁回而失所依據，應予駁回。　　　
六、本件判決基礎俱已臻明確，兩造其餘攻擊防禦方法及訴訟資
    料經本院審酌後，核與判決不生影響，無逐一論駁之必要，
    併此敘明。
七、據上論結，原告之訴為一部有理由，一部無理由，依民事訴
    訟法第79條、第390條第2項，判決如主文。
中　　華　　民　　國　　111 　年　　5　　月　 　6 　　日
                  民事第二庭  法　官　傅伊君
以上正本係照原本作成。　　　
如對本判決上訴，須於判決送達後20日內向本院提出上訴狀（須
附繕本）。如委任律師提起上訴者，應一併繳納上訴審裁判費。
 　　　　　　　　　
中　　華　　民　　國　　111 　年　　5 　　月　　6 　　日
　　　　　　　　　            書記官  彭富榮
附表：